【裁判字號】    97,台上,6124
【裁判日期】    971127
【裁判案由】    傷害致人於死
【裁判全文】
最高法院刑事判決            九十七年度台上字第六一二四號
上  訴  人  台灣高等法院台中分院檢察署檢察官
上  訴  人
即  被  告  甲○○
上列上訴人等因被告傷害致人於死案件，不服台灣高等法院台中
分院中華民國九十七年七月三十日第二審判決（九十七年度上訴
字第四九九號，起訴案號：台灣南投地方法院檢察署九十六年度
偵字第三六六九、三七五五號），提起上訴，本院判決如下：
    主  文
上訴駁回。
    理  由
按刑事訴訟法第三百七十七條規定：上訴於第三審法院，非以判
決違背法令為理由不得為之；是提起第三審上訴，應以原判決違
背法令為理由，係屬法定要件；如果上訴理由書狀並未依據卷內
訴訟資料具體指摘原判決不適用何種法則或如何適用不當，或所
指摘原判決違法情事顯與法律規定得為第三審上訴理由之違法情
形不相適合時，均應認其上訴為違背法律上之程式，予以駁回。
本件原判決撤銷第一審之科刑判決，改判仍論處上訴人即被告甲
○○共同傷害人之身體，因而致人於死罪刑（處有期徒刑九年）
，已詳敘其調查證據之結果及證據取捨並認定事實之理由；所為
論斷，均有卷存證據資料可資覆按。從形式上觀察，原判決並無
採證或認定事實違背經驗法則、論理法則、理由不備、理由矛盾
或其他違背法令之情形。檢察官上訴意旨略稱：(一)告訴人簡旭騏
於偵查及第一審審理時曾分別提出陳報狀，至原審亦一再請求調
查被告與曾榮麟有共同殺人之故意，且依告訴人之陳述及彼所提
出之錄音帶，說明曾彗綾於案發後通知被告關於被害人簡正昌到
醫院前已死亡一情，被告非但無驚恐後悔之意，還嗆聲說：看要
怎樣都沒關係；可見被告對其行為發生被害人之死亡結果亦不違
反其本意，足以說明被告至少有殺人之不確定故意。又告訴人指
陳：「曾榮麟重擊被害人頭部，致被害人倒地後，由甲○○跳上
桌上往被害人頭上跳下，重踹被害人頭部二十多下…」等情如果
屬實，則被害人當時已經蹲臥，毫無抵抗能力，被告此舉，顯欲
置被害人於死地，足以證明被告有殺人之故意。原審未予調查，
有應於審判期日調查之證據而未予調查之違法。由證人曾彗綾、
林毅穎於偵查中之證述內容可知，曾榮麟第一次出手即用拳頭毆
打被害人之頭部右邊太陽穴部位，被害人馬上蹲臥，足見被害人
已暈厥，對於外界毫無感覺，否則依正常生理反應，彼知悉有人
攻擊頭部，理應會以雙手抵抗保護頭部，雙手會有瘀傷。然依林
毅穎之供述：被害人一直都蹲臥地上，被告由上而下打了被害人
十幾拳等情，該所謂「由上而下」打了被害人十幾拳，詞意尚非
明確，似與告訴人指訴：被告跳上桌上往被害人頭上跳下，重踹
被害人頭部二十多下之情相符，就此部分，原審應再深入調查。
依中山醫學大學解剖鑑定報告書內容可知，被害人受傷部位集中
在頭部及胸部，身體其他部位並無防禦傷。可見證人曾彗綾、林
毅穎供稱：曾榮麟第一次出手毆打被害人之頭部右邊太陽穴部位
，被害人蹲臥時人已暈厥，對於外界毫無感覺；再被害人死亡原
因係因蜘蛛膜下腔出血，來自「鈍力傷」，而所謂「鈍力傷」應
非單純來自雙手力量，該鑑定報告亦指出若被害人先跌倒再遭毆
打，一般對於倒地之人，以腳踢機會最大。就該「鈍力傷」之成
因，攸關被告是否有殺人之故意，原審亦未加以深究。綜上，被
告有殺人之主觀犯意及客觀犯行，原審就同一基本事實並未變更
起訴法條判處被告殺人罪，有適用法則違誤及判決理由不備之違
法。(二)頭部係人體極為脆弱之部位，頭部受傷可能致死乃一般人
可以預見之結果，由證人曾彗綾、林炳進、洪正之證述可知，
被告及曾榮麟均集中攻擊被害人之頭部，其二人均有致被害人於
死之主觀犯意；再其二人攻擊被害人頭部時，被害人蹲臥在地上
，其二人見狀並未停止毆打，仍由被告繼續重踹被害人頭部一、
二十下，益徵被告有殺人之故意甚明。原審認為被告主觀上係傷
害之故意，對於不採信上開證人證詞，並說明其理由，有判決理
由不備之違法。被告上訴意旨略以：(一)被告不知法律而未對證人
於警詢之證詞聲明異議，因而產生擬制同意作為證據之法律效果
。惟為追求公平正義，原審應將此法律效果告知被告，維護被告
利益及詰問證人之權利。(二)被害人固因頭部蜘蛛膜下腔出血而傷
重不治死亡，然依卷內資料可知造成該死亡結果之原因有許多種
，可能是(1)由曾榮麟用拳頭毆打被害人之頭部致死。(2)被害人被
毆打頭部後從矮凳上摔下倒地，頭部撞擊外物而致死。(3)因被告
前來勸架遭被害人毆打，被告加入毆打被害人而致死。(4)依曾漢
棋綜合醫院之診斷證明書記載「民國九十六年八月十三日一時二
十一分，由一一九送至本院急診，到院時已無心跳、血壓、呼吸
，經急救插管後轉送彰化基督教醫院」，則被害人當時並未死亡
始有轉院急救之必要，則可能是因延誤就醫而致死。(5)依告訴代
理人唐千喻證稱：醫生從被害人口中夾出一顆檳榔等詞，則可能
是因檳榔造成。原審並未就每種可能之情況加以調查，顯然有應
於審判期日調查之證據未予調查之違法。(三)被告從九十六年八月
十二日晚間九時開始飲酒，至同日晚間十二時發生口角時已飲酒
三小時，當時被告之精神狀態如何？是否已喝醉？且被告為勸架
遭受被害人毆打，一時氣憤加以反擊，行為之精神狀態對於外界
事務之判斷，較普通人為低，原審對此未加以詳查，顯非適法。
(四)本件純屬偶發事件，被告與曾榮麟間顯無犯意聯絡，原判決僅
以被告於曾榮麟傷害被害人之過程中加入傷害被害人之頭部，遽
認被告與曾榮麟間有犯意聯絡，有適用法律不當之違法。(五)被告
與曾榮麟所供雖與證人曾彗綾等人所述不符，惟原審並未命被告
與證人對質或予被告詰問證人機會以查明事實，即遽採信證人之
證詞，而認被告所辯係畏罪卸責之詞，難令人折服各等語。
惟查：原判決依憑被告之部分供述，證人曾彗綾、林毅穎、洪正
、林炳進於偵查時之證詞、卷附之勘驗筆錄、相驗報告書、相
驗屍體證明書、解剖筆錄、照片、中山醫學大學附設醫院病理科
鑑定報告書、財團法人彰化基督教醫院九十七年六月十二日彰基
病歷字第097060045 號函、曾漢棋綜合醫院九十七年三月十四日
曾綜院醫字第14號函等各項證據資料，於理由欄詳敘認定被告與
曾榮麟（綽號「小隻」，另經台灣南投地方法院檢察署通緝中）
有本件共同傷害被害人簡正昌致死犯行所憑之證據及理由。並就
被告所辯：其原係勸架，因遭被害人毆打才加入毆打被害人之頭
部；被告選任辯護人所辯：被告與曾榮麟並無犯意之聯絡，被害
人係遭曾榮麟毆打頭部，從矮凳上摔倒在地上，致蜘蛛膜下腔出
血，該致死之傷害並非被告之毆打所致；且被害人應係檳榔噎住
氣管導致窒息死亡，該死亡原因與被告之行為無相當因果關係，
被告僅負普通傷害之責任等各節，逐一加以指駁（見原判決理由
欄二之(一)、(二)）。且對曾榮麟於警詢時所述：被告係前來勸架時
遭被害人毆打才加入毆打之列云云，及告訴人指稱被告係故意殺
害被害人等各節，說明如何與事實不符而無可採信之理由（見原
判決理由欄二之(一)、(三)）。經核俱與卷內資料相符，原判決並無
查證未盡、判決理由不備、理由矛盾、違背證據法則或適用法則
不當之違誤。檢察官上訴意旨(一)、(二)並未具體指出原審有何證據
未加調查，徒憑被告於行為後之態度及告訴人個人說詞，爭執被
告主觀上應具殺人之犯意；被告上訴意旨(二)、(四)則爭辯其與曾榮
麟間，委無傷害致人於死之犯意聯絡，其傷害被害人之行為與被
害人之死亡結果間無必然之因果關係云云，無非就原審採證認事
職權之適法行使及原判決已明白論斷之事項，重為事實上之爭執
，均難認係適法之第三審上訴理由。又行為時因精神障礙或其他
心智缺陷，致其辨識行為違法或依其辨識而行為之能力，顯著減
低者，依刑法第十九條第二項之規定，僅係得減輕其刑，並非必
減，即係法院依職權自由裁量之事項，原判決既未適用該項規定
減輕被告之刑，則事實欄與理由欄關於被告行為時之精神狀態是
否有該項情狀，縱未記載與敘述，自屬於判決結果無影響。被告
上訴意旨(三)執以爭辯，依刑事訴訟法第三百八十條之規定，亦非
適法之第三審上訴理由。再原審於九十七年三月十四日準備程序
期日，已就證人曾彗綾、洪正、林炳進、曾榮麟等人之供述，
提示予被告及其選任辯護人就證據能力表示意見，惟被告及其選
任辯護人均未表示異議（見原審卷第六十頁背面至第六一頁）；
迄原審於九十七年七月十六日審判期日言詞辯論終結前，被告及
其選任辯護人對於卷內證人於警詢及偵查中之供述，均未針對證
據能力聲明異議，亦未聲請傳喚各該證人調查（見原審卷第一二
九頁背面、第一三０頁背面）。被告上訴意旨(一)、(五)顯非依據卷
內訴訟資料具體指摘原判決有何違背法令之情形，徒憑己見，任
意指摘，核與法律規定得為第三審上訴理由之違法情形不相適合
。綜上所述，檢察官及被告上訴意旨所指各節，或係對原審職權
之適法行使及原判決理由已說明之事項，再事爭辯；或未依據卷
內資料具體指摘原判決究係如何違背法令，均非適法之第三審上
訴理由。檢察官及被告之上訴皆為違背法律上之程式，均應予駁
回。
據上論結，應依刑事訴訟法第三百九十五條前段，判決如主文。
中    華    民    國  九十七  年   十一   月  二十七  日
                      最高法院刑事第八庭
                          審判長法官  林  永  茂
                                法官  吳  昆  仁
                                法官  蘇  振  堂
                                法官  蕭  仰  歸
                                法官  林  立  華
      本件正本證明與原本無異
                                      書  記  官
中    華    民    國  九十七  年   十二   月    一    日
                                                     Ｒ


司法院資訊處製作；財團法人民間司法改革基金會備份。
